【裁判字號】    98,易,418
【裁判日期】    990427
【裁判案由】    詐欺等
【裁判全文】
               宣示判決筆錄
    公訴人  臺灣嘉義地方法院檢察署檢察官
    被  告  甲○○
    選任辯護人  吳碧娟
上列被告因詐欺等（97年度偵字第938 號等）一案，於中華民國
99 年4月27日上午10時20分，在本院刑事第三法庭宣示判決，出
席職員如下：
          法  官  黃義成
          書記官  高文靜
          通  譯  劉康良
法官起立朗讀判決主文、犯罪事實要旨、處罰條文、附記事項，
及告以上訴限制、期間並提出上訴狀之法院，且諭知記載其內容
：
一、主  文：
    甲○○共同犯行使業務登載不實文書罪，處拘役參拾日，如
    易科罰金，以新台幣壹千元折算壹日。又共同犯詐欺取財罪
    ，處拘役參拾日，如易科罰金，以新台幣壹千元折算壹日。
    應執行拘役伍拾日，如易科罰金，以新台幣壹仟元折算壹日
    。緩刑貳年，並應向公庫支付新台幣柒萬元。
二、犯罪事實要旨：
    乙○○明知「華濟醫院」與中央健保局簽訂之「全民健康保
    險特約醫事服務機構合約」，規定病患之病情須符合「全民
    健康保險特定疾病之住院基本要件」（下稱「住院基本要件
    」），醫院始得替病患辦理健保住院，並檢附相關就診紀錄
    向中央健保局申請給付健保醫療費用；詎乙○○為詐取健保
    給付之檢查費、病房費等相關醫療費用，明知民眾進行身體
    健康檢查，原應以自費方式為之，竟仍指示副院長戊○○、
    醫師丙○○、己○○及甲○○等人，儘量假藉身體檢查名義
    收受不符「住院基本要件」而無實際住院必要之病患辦理住
    院，並要求「華濟醫院」員工亦須配合辦理假住院以提高住
    院率，惟渠等病患均可自由離開醫院而無須實際住院（下稱
    假病患），俾利「華濟醫院」得假藉病患住院名義向中央健
    保局申報詐取檢查費、病房費等各種醫療費用；乙○○同時
    指示「華濟醫院」護理幹部苗淑敏、黃意茹及汪海倫等人配
    合執行。嗣乙○○、戊○○、丙○○、己○○、甲○○等醫
    師及護理幹部苗淑敏、黃意茹、汪海倫等人遂基於犯意之聯
    絡，明知如附表一所示之假病患陳籐水、陳啟南（以上二人
    為父子）、陳益週、塗秀梅（以上二人為夫妻）、王孟撝、
    侯麗玉（以上二人為夫妻，係「華濟醫院」醫師甲○○之兄
    嫂）等人，病情均不符合「住院基本要件」，渠等父子檔或
    夫妻檔相偕前往「華濟醫院」，僅係為進行身體健康檢查，
    並無實際住院必要，詎乙○○等人為誘使民眾前往「華濟醫
    院」進行身體健康檢查，俾使「華濟醫院」得假藉檢查費、
    病房費等名目向中央健保局申請醫療給付而提高醫院收入，
    竟同意如附表一所示陳籐水、陳啟南等父子或王孟撝、侯麗
    玉等夫妻，以「健保病患」身份在同一時間辦理住院進行身
    體健康檢查，並浮濫開立大量全身性檢查項目，藉以向中央
    健保局申報詐取檢查費、病房費等各種醫療費用；其中如附
    表一所示陳籐水、陳啟南父子在94年7月16日前往「華濟醫
    院」向乙○○求診時，因看診後尚須參加家族告別式，無法
    立即辦理住院進行身體健康檢查，詎乙○○為詐領健保醫療
    給付，竟向陳籐水、陳啟南表示可先行辦理住院後，再以請
    假方式返家參加告別式，故陳籐水、陳啟南在94年7月16日
    辦畢住院手續後，隨即請假3日返家，迨至94年7月18日下午
    始返回「華濟醫院」進行身體健康檢查，並遲至同年月23日
    始辦理出院；又如附表一所示塗秀梅於95年6月12日至同年
    月15日在「華濟醫院」以住院方式進行身體健康檢查時，主
    治醫師為己○○，而病歷上記載病患塗秀梅之主訴為「胸悶
    不適」，惟己○○卻大量開立與病患主訴無關之全身性檢查
    項目，藉以向中央健保局詐領較多之檢查費、病房費等相關
    醫療費用，以提高「華濟醫院」收入，且塗秀梅出院後，「
    華濟醫院」竟由非主治醫師之乙○○在其業務上所作成之診
    斷證明書上，不實開立與該次檢查結果完全無關而屬於重大
    傷病之「風濕性關節炎」診斷證明書給塗秀梅，足生損害於
    醫護資料管理正確性及病患權益；另如附表一所示王孟撝、
    侯麗玉於94年4月6日至同年月7日在「華濟醫院」以住院方
    式進行身體健康檢查時，病歷上護理紀錄單直接記載病患王
    孟撝、侯麗玉係因「全身健康檢查」而住院，並逕由王孟撝
    之胞弟甲○○（骨科醫師）擔任主治醫師，且大量浮濫開立
    與骨科無關之全身性檢查項目，藉以向中央健保局詐領較多
    之檢查費、病房費等相關醫療費用，以提高「華濟醫院」收
    入。此外，乙○○為提高「華濟醫院」住院率，另要求醫院
    員工必須配合辦理假住院，藉以向中央健保局詐領較多之檢
    查費、病房費等相關醫療費用，故如附表二所示之「華濟醫
    院」員工趙慶龍、李欣儒、楊雅雲、陳美麗（以上4人另聲
    請簡易判決處刑，理由詳後述）、苗淑敏、蔡忠和及李秀蓉
    等人，即配合於如附表二所示之時間辦理住院，而乙○○、
    戊○○、丙○○等醫師及護理幹部黃意茹、汪海倫、邱沛琪
    等人，均明知趙慶龍、李欣儒及楊雅雲等人皆不符合「住院
    基本要件」而無住院必要，或已因治療而無實際住院必要，
    猶未辦理出院，竟由乙○○等人製作不實之醫囑單為渠等辦
    理住院或濫行申報長天數之住院，再由「華濟醫院」護理部
    督導黃意茹及護理長汪海倫、邱沛琪等人，依照乙○○之指
    示要求各該部門護士丁○○、洪毓茜、林映君、邱於倫、邱
    於恬、謝盈櫻及林室妤及許瓊文等人，配合依照值班時間製
    作不實之護理紀錄及給藥紀錄等資料，亦即無論如附表一、
    二所示之假病患有無實際在醫院接受診療，護理人員均須依
    照醫師醫囑及診斷內容，填製不實之護理紀錄及給藥紀錄等
    病歷資料，以虛偽表示病患確有在醫院住院及接受治療，俾
    使「華濟醫院」得利用如附表一、二所示病患在「華濟醫院
    」住院之名義，向中央健保局申報詐取假病患住院之檢查費
    、病房費等各種醫療費用；惟如附表二所示之「華濟醫院」
    員工趙慶龍、李欣儒、楊雅雲、陳美麗、蔡忠和、苗淑敏及
    李秀蓉等人，因病況並無實際住院必要，遂在各該辦理住院
    期間，自由離開醫院或病房，甚至夜間正常返家，迨至白天
    再返回「華濟醫院」上班，且住院期間均仍在「華濟醫院」
    正常打卡上班，領取「華濟醫院」薪資，另一方面再以住院
    為由，向渠等各自投保之保險公司申請商業保險給付（有關
    如附表二所示之趙慶龍、李欣儒、楊雅雲、陳美麗等假病患
    持不實之病歷資料，向渠等投保之保險公司詐領商業保險給
    付部分，另聲請簡易判決處刑，其餘蔡忠和、苗淑敏及李秀
    蓉等人則未詐領商業保險給付）；其中如附表二所示「華濟
    醫院」員工李秀蓉根本未曾在93年12月28日至同年月31日在
    「華濟醫院」住院，亦未曾由丙○○看診，惟丙○○仍不實
    填製其業務上所作成之醫囑單為李秀蓉辦理住院，而護理人
    員丁○○等人亦配合在李秀蓉病歷之護理紀錄上為不實登載
    ，虛偽記載李秀蓉有在「華濟醫院」住院、接受診療及護理
    照顧等不實內容，足生損害於醫護資料管理正確性及病患權
    益；又如附表二所示「華濟醫院」員工蔡忠和於93年12月22
    日至同年月27日，依乙○○指示辦理提高「華濟醫院」住院
    率之假住院期間，至少有2天（即93年12月25日及26日）晚
    上離開醫院返家，至隔日白天始返回「華濟醫院」打卡上班
    ，並無實際住院之事實，惟護理人員林映君等人卻在其護理
    紀錄單上虛偽登載蔡忠和該2日均在病房接受投藥及護理照
    顧等不實內容，足生損害於醫護資料管理正確性及病患權益
    ；再如附表二所示「華濟醫院」員工趙慶龍於92年6月28 日
    至同年7月5日在「華濟醫院」辦理住院期間，並無門診或急
    診等住院入口資料，且自92年6月28日起迄同年月30日止，
    連續3天不在醫院病房內，惟護理人員許瓊文等人卻在其護
    理紀錄單上虛偽登載趙慶龍該3日均在病房接受投藥及護理
    照顧等不實內容，而主治醫師己○○更在趙慶龍病歷之「出
    院病歷摘要」上虛偽登載非屬趙慶龍上開住院期間之「92
    年12月23日至93年8月21日之一般檢查結果」等不實事項，
    用以虛構趙慶龍在上開期間有住院接受檢查之事實，並據以
    向中央健保局申報詐領相關檢查費、病房費等醫療費用，均
    足生損害於醫護資料管理正確性及病患權益；另如附表二所
    示「華濟醫院」員工陳美麗於94年6月14日自稱因車禍事故
    前往「華濟醫院」掛診，嗣經「華濟醫院」急診醫師王永利
    看診後，認陳美麗僅有膝部及胸部等處挫擦傷（無「頭部外
    傷」記載），並無住院之必要，乃於診治後囑咐陳美麗回家
    休養即可，詎陳美麗因未能如願，旋於翌日向副院長戊○○
    求助，戊○○即在無任何門診或急診等住院入口資料之情形
    下，不實以「頭部外傷」為由替陳美麗辦理住院，容任無實
    際住院必要之陳美麗自94年6月15日至同年6月21日在「華濟
    醫院」辦理住院，惟因陳美麗病況並無實際住院必要，遂在
    上開辦理住院期間正常打卡上班，嗣陳美麗出院後，戊○○
    更明知陳美麗上開住院期間並無「頭部外傷」之事實，竟在
    其業務上所作成之診斷證明書上，不實開立「頭部外傷」之
    診斷證明書供陳美麗向新光保險股份有限公司（下稱新光保
    險公司）詐領商業保險給付，足生損害於醫護資料管理正確
    性及新光保險公司。核計乙○○等人自92年起至96年止，以
    如附表一、二所示「華濟醫院」住院病患名義，共向中央健
    保局詐取檢查費、病房費等各種醫療費用，合計至少達36萬
    1430元。
三、處罰條文：
    刑法第28條、第339條、第215條、第216條、第51條第5款、
    第74條第1項第1款。
四、協商判決除有刑事訴訟法第454條之4第1項第1款於本訊問程
    序終結前，被告撤銷協商合意或檢察官撤回協商聲請者；第
    2款被告協商之意思非出於自由意志者；第4款被告所犯之罪
    非第455條之2第1項所定得以協商判決者；第6款被告有其他
    較重之裁判上一罪之犯罪事實者；第7款法院認應諭知免刑
    或免訴、不受理者情形之一，及違反同條第2項「法院應於
    協商合意範圍內為判決；法院為協商判決所科之刑，以宣告
    緩刑或2年以下有期徒刑、拘役或罰金為限」之規定者外，
    不得上訴。
中    華    民    國    99    年    4     月    27    日
                      臺灣嘉義地方法院刑事第六庭
                              書記官  高文靜
                              法  官  黃義成
上列正本證明與原本無異。
中    華    民    國    99    年    4     月    27    日
                              書記官  高文靜

司法院資訊處製作；財團法人民間司法改革基金會備份。
